臺灣板橋地方法院民事判決　　　　　　　 93年度訴字第609號
原　　　告　乙○○
　　　　　　壬○○
共　　　同
訴訟代理人　楊進興律師
被　　　告　己○○
訴訟代理人　辛○○
被　　　告　品福交通有限公司
法定代理人　辛○○
被　　　告　丁○○
　　　　　　丙○○
　　　　　　景竑企業有限公司
　　　　　　　　　　　統一編號.
右　一　人
法定代理人　甲○○
上列當事人間請求侵權行為損害賠償事件，本院於中華民國94年
5月31日言詞辯論終結，判決如下：
    主      文
被告己○○、品福交通有限公司應連帶給付原告乙○○、壬○○
新臺幣壹佰肆拾柒萬捌仟零拾陸元、新臺幣壹佰肆拾萬仟
捌佰壹拾捌元，及均自民國九十三年二月二十日起至清償日止，
按年息百分之五計算之利息。
原告其餘之訴駁回。
訴訟費用由被告己○○、品福交通有限公司連帶負擔二分之一，
餘由原告負擔。
本判決第一項於原告乙○○、壬○○依序以新臺幣伍拾萬元、新
臺幣肆拾捌萬元供擔保後，得假執行；但被告如於執行標的物拍
定、變賣或物之交付前，依序以新臺幣壹佰肆拾柒萬捌仟零拾
陸元、壹佰肆拾萬仟捌佰壹拾捌元為原告供擔保，或將請求
標的物提存，得免為假執行。
原告其餘假執行之聲請駁回。
    事實及理由
一、本件被告丁○○、丙○○、景竑企業有限公司未於言詞辯論
    期日到場，核無民事訴訟法第386 條所列各款情形，依原告
    之聲請，由其一造辯論而為判決。
二、原告起訴時所列被告七鎰實業有限公司（下稱七鎰公司）於
    民國94年4 月1 日變更公司名稱為景竑有限公司（下稱景竑
    公司），並轉讓出資，其法定代理人原為戊○○，變更為甲○○，業經本院依職權查明屬實，有公司基本資料查詢3 件
    、經濟部函影本1 件、股東同意書影本1 件、有限公司變更
    登記表影本1 件在卷可憑（見本院卷(二)第54頁至第64頁），
    景竑公司雖未到庭，惟經原告當庭更正被告七鎰公司之名稱
    為景竑公司（見本院卷(二)第89頁），並經原告聲明承受訴訟
    ，有聲明承受訴訟狀1 件附卷可按（見本院卷(二)第100 頁以
    下），其聲明承受訴訟，尚無不合，合先敘明。
三、原告主張：原告之子潘才駒原就讀於陽明大學三年級（69年
    11月8 日生），潘才駒於90年1 月25日下午6 時25分騎乘車
    號BCH-809 號重型機車（下稱系爭機車）後載女同學孫于涵
    行經臺北縣泰山鄉○○○路34之1 號前（往林口方向），突
    遭左後方丁○○駕駛景竑公司（變更名稱前為七鎰公司）所
    有車號P9-8573 號自用小貨車（下稱系爭自用小貨車）擦撞
    ，致孫于涵往後跌落受擦傷，潘才駒與系爭機車向前跌落人
    車倒地，適被告己○○同方向駕駛品福交通有限公司（下稱
    品福公司）所有車號9R-948號大型曳引車（下稱系爭曳引車
    ）後連砂石車（下稱系爭砂石車），亦未注意車前狀況而撞
    擊輾壓潘才駒，致潘才駒受重傷躺於系爭砂石車後輪前，己○○下車查看後，經倒車始能搬動潘才駒送醫急救，經送至
    林口長庚醫院急救大量輸血10,000CC，惟因開放性髖關節骨
    折、雙方下肢開放性骨折、膀胱破裂、直腸破裂、左腎梗塞
    、脾臟破裂，延至17日中午12時25分宣布死亡，丁○○於肇
    事後駕車逃逸。丁○○與己○○自屬共同侵權行為人，丁○○自稱受僱於其父丙○○，且車號P9-8573 號自用小貨車及
    9R -948 號曳引車分別登記景竑公司、品福公司所有，自均
    應負連帶賠償責任。原告因被告侵權行為所受之損害為：(一)
    殯葬費新臺幣（下同）1,114,400 元，原告各支出2 分之1
    ；(二)扶養費：乙○○為41年10月25日生，壬○○為42年3 月
    16日生，且另育有一女，乙○○得請求扶養費2 分之1 即62
    6,935 元、壬○○得請求扶養費2 分之1 為576,463 元；(三)
    慰撫金：潘才駒為原告獨子，且就讀陽明大學生命科學系三
    年級，品學兼優，原告慟失獨子，精神痛苦萬分，自得分別
    請求慰撫金1,500,000 元，爰依民法第184 條、第191 條2
    、第192 條、第194 條、第188 條，聲明求為判決：(一)被告
    應連帶給付原告乙○○2,684,135 元及自93年2 月20日起至
    清償日止，按年息5%計算之法定遲延利息。(二)被告應連帶給
    付原告壬○○2,633,663 元及自93年2 月20日起至清償日止
    ，按年息5%計算之法定遲延利息等語（原告起訴時係請求被
    告連帶給付乙○○、壬○○各2,750,000 元及法定遲延利息
    （見調解卷第4 頁），嗣於93年4 月30日以準備書狀擴張聲
    明為3,011,069 元、2,910,125 元及法定遲延利息（見本院
    卷(一)第40頁），復於93年5 月11日當庭分別減縮聲明為2,68
    4,135 元、2,633,663 元暨法定遲延利息（見本院卷(一)第69
    頁至第70頁）。
四、被告丁○○、丙○○、景竑公司未於言詞辯論期日到場，亦
    未提出任何書狀做何聲明或陳述。另被告己○○則以：其就
    車禍之發生並無過失；被告品福公司則以：系爭曳引車係己○○所有，靠行登記於品福公司名義，品福公司並非所有權
    人，亦非己○○之僱用人，且己○○就車禍之發生並無過失
    等語。
五、被告己○○、品福公司部分：
  (一)己○○就本件車禍之發生係有過失：
    1.原告主張被告己○○駕駛系爭曳引車後連系爭砂石車，未
      注意車前狀況而撞擊輾壓潘才駒，致潘才駒受重傷躺於砂
      石車後輪前，經倒車始能搬動潘才駒送醫急救，己○○就
      車禍之發生有過失等語。己○○及品福公司抗辯己○○就
      車禍之發生無過失，系爭砂石車並未輾壓過潘才駒等語。
    2.己○○於警詢中稱車禍發生前伊自左側後視鏡發現潘才駒
      騎乘系爭機車自左後方駛近並欲超越伊駕駛之砂石車，至
      行進至伊車車頭駕駛座旁，突然傳來一聲巨大碰撞聲，接
      著一連串金屬拖地聲，伊再向左側看發現一部藍色自小貨
      車（下稱肇事自小貨車）車頭卡住系爭機車，並將系爭機
      車向前拖行，伊即開始踩煞車，再看時系爭機車在伊車前
      向右前方向滑去，肇事自小貨車則加速向前駛離，待伊停
      住車時，發現系爭機車在伊車前約1.5 公尺處，再探頭向
      後看發現潘才駒橫躺在伊車下左後車輪前，伊當時車速約
      20公里，在看到車禍發生後即踩煞車，因是重車，故向前
      行約5 公尺始緩慢停下，無煞車痕；救護車來時，有車倒
      退一些距離以方便救護人員將人自車下抬出（見偵查卷(一)
      第7 頁反面至第8 頁）；另己○○於本院刑事庭訊問時則
      稱：伊駕駛之系爭砂石車左前車輪未壓到被害人，當時車
      速應該不到20公里（見本院93年度交訴字第10號審判筆錄
      ，即本院卷(二)第69頁）等語。
    3.惟潘才駒當時後載之友人孫于涵則於警詢中稱：車禍發生
      後伊起身查看，發現潘才駒被己○○駕駛之系爭砂石車左
      前車輪壓過應拖行大約10公尺（見偵查卷(一)第12頁反面）
      、潘才駒當時橫臥於系爭砂石車下雙腳向著車底，人躺在
      左後車輪前防滾架下，救護車到達時，司機將系爭砂石車
      倒車一些距離才有辦法將潘才駒自車底下救出來（見偵查
      卷(一)第18頁反面至第19頁正面）、當時潘才駒有點在後輪
      下（見偵查卷(一)第113 頁反面第5 行至第6 行）。另於本
      件車禍發生後報案之證人陳吳素娥於偵查中亦證稱當天潘
      才駒確被己○○駕駛系爭砂石車之左後輪壓到一點（見偵
      查卷(一)第111 頁反面、第112 頁），徵諸己○○亦自承救
      護車救援潘才駒時，須己○○將系爭砂石車倒退些許始能
      救出潘才駒；復核被害人潘才駒因本件車禍係因開放性髖
      關節骨折、雙下肢開放性骨折、膀胱破裂、直腸破裂、左
      腎梗塞、脾臟破裂，並因腹腔骨盆腔挫傷內出血而死亡，
      有長庚醫院診斷證明書影本1 件、驗斷書影本1 件在卷可
      憑（見相驗卷第11頁、第19頁至第21頁），又觀諸相驗卷
      相片15，其左側腹部留有被車輛輪胎輾壓與擦瘀傷痕跡，
      並呈間斷狀等情，潘才駒之瘀傷痕跡應係被胎紋具有橫向
      花紋（橫溝紋）之系爭砂石車左後輪輪胎輾壓所造成，足
      證己○○駕駛之系爭砂石車確有輾壓被害人潘才駒，己○○抗辯其車輪未輾壓到潘才駒，洵非可採。
    4.己○○雖抗辯其聽見巨大碰撞聲及金屬拖地聲後，伊向左
      側看發現肇事自小貨車車頭卡住系爭機車，並將系爭機車
      向前推行，伊即開始踩煞車等語，足證己○○約自系爭機
      車與地面擦刮產生金屬拖地聲及刮地痕時即踩煞車，姑不
      計算系爭砂石車滿載級配土之重量與系爭砂石車本身重量
      輾壓人體之阻力影響等因素（若考慮此些因素時，煞車距
      離之計算值將比實際長度更短），汽車時速20公里時，其
      反應距離為4.16 公 尺；另在乾燥建築3 年以上瀝青路面
      ，車速20公里時其煞車距離為2.2 公尺，此觀汽車行駛距
      離及反應距離一覽表、一般公路汽車煞車距離、行車速度
      對照表之記載自明，足證己○○合理安全煞車停止距離應
      為6.36公尺（即4.16公尺＋2.2 公尺＝6.36公尺）。惟觀
      諸道路交通事故調查報告表之現場圖所載，潘才駒騎乘之
      系爭機車之拖地痕長達21.2公尺，扣除系爭機車至系爭砂
      石車之距離5.1 公尺後，尚有16.1 公 尺，足證己○○自
      系爭機車發出金屬拖地聲後猶行駛16.1公尺後始停止，遠
      逾其合理安全煞停距離6.36公尺（見相驗卷第12頁），是
      己○○並未採取合理之煞停安全措施，如己○○察覺潘才
      駒騎乘系爭機車與肇事小貨車發生車禍後於6.36公尺之距
      離內即停止，即可避免連續輾壓潘才駒致其嚴重受傷而死
      亡。本件經臺灣板橋地方法院檢察署檢察官送請臺灣省臺
      北縣區車輛行車事故鑑定委員會及覆議委員會鑑定結果，
      雖均認無法鑑定，惟經檢察官送請中央警察大學鑑定，除
      認己○○之合理安全煞停距距離為6.11公尺較本院認定之
      距離為短外，其亦認己○○未於合理安全煞停距離煞停，
      而猶向前行駛20.6公尺始完全停止，致被害人潘才駒遭連
      續輾壓而生死亡結果，對本件被害人死亡之損害自屬有過
      失一節，亦同此認定，有該校94年4 月20日校鑑科字第09
      30005774號鑑定書影本1 件在卷可憑（見本院卷(二)第119
      頁以下、第135 頁至第138 頁），己○○就被害人潘才駒
      之死亡結果自屬有過失。
  (二)按因故意或過失，不法侵害他人之權利者，負損害賠償責任
    ，又受僱人因執行職務，不法侵害他人之權利者，由僱用人
    與行為人連帶負損害賠償責任，民法第184 條第1 項前段、
    第188 條第1 項分別定有明文。而第188 條所謂受僱人並非
    僅限於僱傭契約所稱之受僱人，凡客觀上被他人使用為之服
    勞務而受其監督者均係受僱人（最高法院57年臺上字第1663
    號判例意旨參照）。復按汽車行駛時，駕駛人應注意車前狀
    況及兩車併行之間隔，並隨時採取必要之安全措施，道路交
    通安全規則第94條第3 項亦有明文。己○○駕駛系爭砂石車
    行經肇事路段，適被害人潘才駒欲自系爭砂石車左側超車，
    己○○即應保持兩造併行之間隔，並隨時採取必要之安全措
    施，惟己○○並未保持與潘才駒騎乘之系爭機車間之安全間
    隔，復未採取必要之煞停措施，己○○就本件車禍發生確有
    未保持安全間隔及採取必要煞停措施之過失，又品福公司法
    定代理人辛○○自認己○○駕駛之系爭砂石車靠行在品福公
    司，車子兩側漆有品福公司之名稱（見本院卷(二)第115 頁）
    足證於客觀上己○○確係被品福公司使用為之服勞務而受其
    監督，品福公司自應依民法第188 條第1 項與己○○負連帶
    賠償責任。
  (三)茲將原告請求賠償之金額分述如下：
    1.殯葬費用：
      (1)原告主張其支出殯葬費用1,114,400 元，乙○○、壬○○各支出2 分之1 等情，業據其提出殯葬費用單據影本
        1 紙為證（見本院卷(一)第49頁），並為被告所不爭執，
        堪信為真實。
      (2)原告支出之殯葬費用中，毛巾24,500元、雙連毛巾1,80
        0 元係因民間禮俗作為弔喪客人答禮之用；交通車2,50
        0 元亦非殯葬所必須；另原告已支出外鮮花（外花排）
        50,000元，復支出鮮花150,000 元、鮮花（相花、瓶花
        、獻花圈）5,000 元及花籃、十字架12,000元，其中鮮
        花150,000 元原告未舉證證明係屬必要費用，故該鮮花
        150, 000元、毛巾24,500元、雙連毛巾1,800 元、交通
        車2,500 元均難認係必要費用，亦與侵權行為間無相當
        因果關係，均應予以剔除。剔除後原告共計支出必要之
        殯葬費用935,600 元，乙○○、壬○○各支出467,800
        元。
    2.扶養費：
      (1)又按受扶養權利者，以不能維持生活而無謀生能力者為
        限，民法第1117條第1 項定有明文，又同條第2 項規定
        ，前項無謀生能力之限制，於直系血親尊親屬不適用之
        ，即直系血親尊親屬受扶養者，仍須以不能維持生活者
        為限（最高法院87年台上字第1696號判決意旨參照）。
        再按74年6 月3 日修正公布之民法第1116條之1 規定：
        「夫妻互負扶養之義務，其負扶養義務之順序與直系血
        親卑親屬同，其受扶養權利之順序與直系血親尊親屬同
        」，夫妻互受扶養權利之順序，既與直系血親尊親屬同
        ，自不以無謀生能力為必要，但依民法第1117條之規定
        ，仍須以不能維持生活者為限（最高法院87年度台上字
        第2727號判決意旨參照）。
      (2)原告乙○○係41年10月25日出生，於車禍發生之91年1
        月25日時為49歲，於91年任職於僑務委員會，92年任職
        於台糖公司，另壬○○係42年3 月16日出生，於車禍發
        生時為48歲，於92年9 月起至92年12月任正原房地事業
        有限公司，原告除潘才駒外，另育有1 女，有原告提出
        之戶籍謄本影本1 件、扣繳憑單影本4 件、員工薪資具
        領清冊影本1 件、離職證明書影本1 件在卷可憑（見本
        院卷(一)第53頁至第61頁）。原告既均有職業，且夫妻復
        互相為扶養義務人，尚難認原告目前已賴潘才駒扶養，
        原告請求自車禍發生時起之扶養費損害，自難認為有據
        ；僅得請求自其60歲屆退休年齡後，始得請求扶養費用
        損害。又原告2 人自退休後既均不能維持生活，自亦互
        相為受扶養義務人，故被害人潘才駒分別對原告所負之
        扶養義務應為3 分之1 。
      (3)次查原告主張依目前稅捐機關每年扶養親屬寬減額74,0
        00元計算扶養費用之標準，尚無不合。再查依內政部統
        計處91年臺灣省簡易生命表所載，男性48歲之平均餘命
        為27.7年，女性49歲之平均餘命為31.62 年，依年別5%
        之複式霍夫曼計算法，壬○○自61歲（即第13年）起1
        次得請求之扶養費用為199,472 元｛即以壬○○請求之
        27.7年扶養費用扣除前12年（即滿60歲以前）之扶養費
        ：壬○○27.7年得請求之扶養費，以年別5%複式霍夫
        曼計算法（第1 年不扣除中間利息），其計算式為：【
        年別5%複式霍夫曼計算法（第一年不扣除中間利息），
        其計算式為：（74,000元×17.00000000 （此為應受扶
        養27年之霍夫曼係數）＋74,000元×0.7 （17.0000000
        0 -00.00000000）除以3 （受扶養人數）=436,028元（
        小數點以下4 捨5 入，以下均同）。壬○○前12年得
        請求之扶養費，以年別5%複式霍夫曼計算法（第1 年不
        扣除中間利息），其計算式為：【年別5%複式霍夫曼計
        算法（第1 年不扣除中間利息），其計算式為：（74,0
        00元×9.00000000（此為應受扶養13年之霍夫曼係數）
        ）除以3 （受扶養人數）=236,556元。－即436,02
        8 元─236,556 元＝199,472 元｝。
      (4)另乙○○自61歲（即第12年）起得1 次請求之扶養費用
        為254,745 元｛即以乙○○得請求之31.62 年扶養費用
        扣除前11年（即滿60歲以前）之扶養費：乙○○31.6
        2 年得請求之扶養費，以年別5%複式霍夫曼計算法（第
        1 年不扣除中間利息），其計算式為：【年別5%複式霍
        夫曼計算法（第一年不扣除中間利息），其計算式為：
        （74,000元×19.00000000 （此為應受扶養31年之霍夫
        曼係數）+74,000 元×0.62×（19.00000000-00.00000
        000））除 以3 （受扶養人數）=475,387元。乙○○
        前11年得請求之扶養費，以年別5%複式霍夫曼計算法（
        第1 年不扣除中間利息），其計算式為：【年別5%複式
        霍夫曼計算法（第1 年不扣除中間利息），其計算式為
        ：（74,000元×8.00000000（此為應受扶養11年之霍夫
        曼係數））除以3 （受扶養人數）=220,642。－即
        475,387元─220,642 元＝254,745 元｝。
      (5)故壬○○受有扶養費之損害為199,472 元，乙○○受有
        扶養費之損害為254,745 元。
    3.慰撫金：
      (1)原告主張其慟失獨子，精神上痛苦萬分，乙○○更因此
        罹患精神燥鬱症，每人各請求慰撫金1,500,000 元等語
        。
      (2)原告乙○○係輔仁大學畢業，曾分別任職於僑務委員會
        及台糖公司，又壬○○為高中畢業，曾受僱於正原房地
        事業有限公司、春田房屋仲介行、好得寶國際基因科技
        股份有限公司，有原告提出之畢業證書影本2 件、扣繳
        憑單影本4 件、離職證明書影本1 件為證，潘才駒於車
        禍發生時則係陽明大學生命科學系三年級在學學生，本
        有美好人生，卻因本件車禍而喪生，潘才駒復係原告獨
        子，原告精神自屬痛苦不堪，雖非財產上之損害，仍得
        依民法第193 條之規定請求賠償相當之金額。本院審酌
        兩造之身分、地位、被告侵害之程度，認原告各得請求
        2,000,000元之慰撫金。
    4.綜上，原告乙○○受有損害共計2,722,545 元（467,800
      元＋254,745 元＋2,000,000 元＝2,722,545 元），壬○○受有損害共計2,667,272 元（467,800 元＋254,745 元
      ＋2,000,000元＝2,667,272元）。
  (四)按損害之發生或擴大，被害人與有過失者，法院得減輕賠償
    金額或免除之，民法第217 條第1 項亦有明文。又按汽車超
    車時，前行車減速靠邊或以手勢或亮右方向燈表示允讓後，
    後行車始得超越。超越時應顯示左方向燈並於前車左側保持
    半公尺以上之間隔超過，行至安全距離後，再顯示右方向燈
    駛入原行路線。經查被害人潘才駒於超越己○○駕駛之系爭
    砂石車時，自應與系爭砂石車保持半公尺以上之間隔超過，
    惟其亦未與系爭砂石車保持半公尺以上之安全間隔，其就車
    禍之發生亦有過失，惟己○○於發現事故發生後，未於6.36
    之安全煞停距離內煞停，猶前行16.1公尺，己○○仍應負較
    重之過失責任。本院審酌本件車禍發生情形，認己○○及潘
    才駒就損害之發生應各負10分之8 及10分之2 之過失，爰減
    輕己○○、品福公司10分之2 之責任。減輕後，原告乙○○
    、壬○○尚得請求被告連帶賠償2,178,036 元、2,133,818
    元之損害。
  (五)按強制汽車責任保險之保險人依強制汽車責任保險法規定給
    付之保險金，視為加害人或被保險人損害賠償金額之一部分
    ；加害人或被保險人受賠償請求時，得扣除之，94年2 月5
    日修正公布前之強制汽車責任保險法第30條定有明文。本件
    原告已領取強制汽車責任保險之保險金1,400,000 元，業據
    原告自承在卷（見本院卷(二)第115 頁），且金錢之債係屬可
    分之債，故原告請求賠償之金額應分別再扣除700,000 元，
    扣除後，原告乙○○、壬○○尚得分別請求被告己○○、品
    福公司連帶賠償1,478,036元、1,433,818元。
六、被告丁○○、景竑公司、丙○○部分：
  (一)原告主張丁○○駕駛系爭自用小貨車行經本件車禍發生路段
    ，欲與潘才駒同時超越己○○駕駛之系爭砂石車，而自潘才
    駒左側超車，且因丁○○未保持適當之安全間隔，致擦撞潘
    才駒騎乘之系爭機車，潘才駒與系爭機車向前跌落人車倒地
    ，致遭己○○駕駛之砂石車輾壓而死亡，丁○○稱受僱於其
    父丙○○，系爭自用小貨車外漆有景竑公司變更名稱前之名
    稱七鎰實業有限公司，丙○○、景竑公司自均係丁○○之僱
    用人，原告自得請求其等連帶負侵權行為損害賠償責任等語
    。
  (二)被告丁○○、丙○○、景竑公司經合法通知未到庭，景竑公
    司於93年4 月29日提出之答辯狀亦未具體否認或爭執原告之
    主張（見本院卷(一)第64頁）。
  (三)按當事人主張有利於己之事實者，就其事實有舉證之責任，
    民事訴訟法第277 條定有明文。又汽車、機車或其他非依軌
    道行駛之動力車輛，在使用中加損害於他人者，駕駛人應賠
    償因此所生之損害，但於防止損害之發生，已盡相當之注意
    者，不在此限，此觀民法第191 條之2 亦明，惟該條僅規定
    汽車駕駛人就防止損害之發生已盡相當注意應負舉證責任，
    並非謂汽車駕駛人應舉證證明自己並未肇事，就孰為駕駛汽
    車之侵權行為人，其舉證責任仍應依民事訴訟法第277 條之
    規定定之，故原告請求侵權行為損害賠償之訴時，仍應就被
    告確係侵權行為人負舉證責任。
  (四)丁○○於本院93年度交訴字第10號過失致死刑事案件中一再
    否認其係本件侵權行為人，並辯稱：本件車禍發生當天下午
    伊由二省道左轉泰林路再左轉黎明路回家（見偵查卷(一)第4
    頁）、於下午5 時20分送達樹林市○○街積架有限公司，之
    後再走中正路→泰林路→返回黎明路公司，約6 時到達，約
    6 時10分與林家裕共騎一部重機車車號FE3-998 號走泰林路
    至五股工業區內，處理先前與林懋昌發生之車禍（見偵查卷
    (一)第5 頁反面），警方翻拍當日下午5 時54分許自泰山往泰
    林路監視器拍攝之自用小貨車為其駕駛之系爭自用小貨車無
    訛（見偵查卷(一)第93頁、第56頁），惟18時24分53秒翻拍肇
    事自小貨車之照片則否認為其駕駛之系爭自用小貨車（見偵
    查卷(一)第4 頁、第57頁）。
  (五)證人即當時潘才駒後載之友人孫于涵於本件車禍發生後，共
    作過4 次警詢筆錄，其時間分別為91年1 月26日、91年1 月
    27日、91年2 月4 日、91年2 月5 日，其於91年1 月26日警
    詢時僅稱系爭肇事自用小貨車為藍色車身，其餘特徵車牌等
    均未看到（見偵查卷(一)第12頁反面倒數第3 行）、91年1 月
    27 日 警詢時亦僅稱其可確認警方調閱附近錄影帶中1 月25
    日18 時24 分43秒出現之砂石車及同時段18時25分6 秒出現
    之小貨車為肇事車輛，惟未提及任何特徵（見偵查卷(一)第14
    頁反面第1 行至第6 行）。其係至警方於91年2 月4 日下午
    1 時30分在泰山鄉○○路7 號尋獲丁○○及系爭自用小貨車
    後，於同日晚上10時20分通知孫于涵製作警詢筆錄時（警方
    尋獲丁○○及系爭自用小客車之時間參諸偵查卷(一)第16頁最
    後一行及丁○○第一次警詢筆錄係於91年2 月4 日下午7 時
    40分作成可知），孫于涵始第一次提及車禍發生當時看到肇
    事自小貨車車身有字，其中1 個字是「七」，並於91年2 月
    4 日回想當時車身上為「七×實業」，其中第二個字無法確
    認，惟肯定系爭自用小貨車係肇事自小貨車，車尾有一條白
    鐵色之護條，與丁○○駕駛之系爭自用小貨車相同（見偵查
    卷(一)16頁反面）。又林于涵於檢察官偵查時稱：丁○○駕駛
    之系爭自用小貨車與肇事自小貨車很近似，右前方保險桿部
    分有點和平常車不同，沒辦法明確指出（見偵查卷(一)第112
    頁反面倒數第4 行至第3 行）。孫于涵於本院93年度交訴字
    第10號過失致死刑事案件中證稱：車禍時隱約看見車子側有
    有國字之「七」字，其他沒看清楚，當時可能事情剛發生，
    狀況不穩定，2 月4 日製作警詢筆錄時，因看錄影帶後，有
    模糊之字跡，仔細回想，才想起側身有「七」，「七」非警
    方或其他人提供或暗示（見刑事卷第76頁、第78頁），然孫
    于涵於本院刑事庭審理時復稱在警詢時係係因警方帶伊去丁○○家中指認，因有白色護條及「七×實業」的字，所以伊
    才認為丁○○是肇事之人（見刑事卷第79頁），足證孫于涵
    係遲至丁○○及系爭自用小貨車為警尋獲並通知其指認後，
    始出現肇事自小貨車車身上有「七×實業」之說法，孫于涵
    於實際見聞系爭自用小貨車之前則全然無車身上漆字之說法
    。衡諸吾人一般社會通常經驗，人之記憶越接近事實發生時
    應越清楚，記憶乃隨時間而漸漸模糊甚至消滅、遺忘，尚無
    因時間經過而越發清楚之可能，倘孫于涵於警方尋獲丁○○
    及系爭自用小貨車前確已回想起車身漆有「七」字，當主動
    提供予警方作為查緝之線索，惟孫于涵竟遲至91年2 月4 日
    尋獲系爭自用小貨車並通知孫于涵指認後，始作車身上漆有
    「七」字之指述，則孫于涵所稱車身上漆有「七×實業」字
    樣，究係其本身原有之記憶？抑或因警方請其單獨指認系爭
    自用小貨車始產生之暗示及誤認？即非無疑。
  (六)承辦本件車禍之警員庚○○就如何尋獲丁○○及系爭自用小
    貨車之經過則證稱：車禍發生當時孫于涵只說是藍色小貨卡
    ，後面有白色的鐵狀物，沒有看到車號，依孫于涵講的特徵
    過濾上山的車輛，看完錄影帶後再請孫于涵來看，伊無法確
    認丁○○及系爭自用小貨車即肇事自小貨車，是孫于涵確認
    的，伊係依監視錄影帶即偵查卷第56頁下方照片找到車號，
    在案發現場伊未曾告訴孫于涵車身有七×實業，係孫于涵經
    過一段時間心情穩定始想到有七×實業，足證孫于涵確非於
    車禍發時後即告知肇事車輛上有「七×實業」之字樣，自難
    以孫于涵事後指認丁○○駕駛之特定車輛後所作陳述，遽認
    丁○○確係駕駛系爭自用小貨車肇事。而庚○○復自承係先
    找到丁○○及系爭自用小貨車再對孫于涵製作筆錄（見刑事
    卷第141 頁），與孫于涵警詢筆錄上之記載相符，應堪採信
    。至庚○○稱於91年2 月4 日製作筆錄時未告知孫于涵已找
    到丁○○及系爭自用小貨車云云（見刑事卷第141 頁），明
    顯與孫于涵91年2 月4 日警詢筆錄記載不符（見偵查卷(一)第
    16頁），顯不足採。
  (七)孫于涵雖稱肇事自小貨車車身漆有「七」字或「七×實業」
    之字樣，惟查經本院依職權於臺北縣政府營利事業登記網路
    公示資料庫查詢結果，臺北縣內即有高達271 家合法登記之
    營利事業（含公司及商號）名稱中有「七」字，其中含「七
    ×實業」字樣者，除景竑公司變更名稱前之七鎰公司外，即
    有七盛實業有限公司、七股實業有限公司、七嘉實業有限公
    司、七俠實業有限公司、七彩實業有限公司、七友實業有限
    公司、七榮實業有限公司、七大實業有限公司、七印實業股
    份有限公司、七喜實業社、七仁實業有限公司，共計11家，
    有營利事業登記公示概要資料1 件在卷可參，尚不論臨近之
    桃園縣境內亦同有「七×實業」字樣之營利事業或公司，且
    汽車係屬遠距離移動性之交通工具，除在同縣市送貨運輸外
    ，亦可能在全台灣本島各地送貨，丁○○於本件車禍發生當
    日即曾駕駛系爭自用小貨車至樹林市送貨，自難僅憑系爭自
    用小貨車係登記景竑公司變更名稱前之七鎰公司所有，且七
    鎰公司設籍地址最接近本件車禍發生地，遽認平日使用系爭
    自用小貨車送貨之丁○○係本件侵權行為人。
  (八)庚○○復稱：孫于涵確認5 時54分之錄影帶係黎明路與泰林
    路之交岔路口，照片中自小貨車是要從泰林路轉往黎明路方
    向，非往橫窠雅路，黎明路不能往橫窠雅路，需再折返。橫
    窠雅路上沒有錄影帶，在同一捲錄影帶6 時25分有看到同型
    、同色、同款車輛由黎明路左轉橫窠雅路上山，緊接在一台
    砂石車後面，6 時25分同型自小貨車緊跟砂石車後面的錄影
    帶，沒有翻拍成照片，6 時25分同型同色車輛緊跟砂石車往
    橫窠雅路方向未看見車號，因為畫面很模糊，無法確認車號
    ，伊記得有翻拍成照片，但未在刑事卷內（見刑事卷第133
    頁至第135 頁、第137 頁至第139 頁）。核諸丁○○於刑事
    案件中自承於5 時54分翻拍之照片中自小貨車係其駕駛之系
    爭自用小貨車，當時正欲返家（即偵查卷第56頁下方），而
    5 時54分之照片汽車行駛方向係自泰林路左轉黎明路回家（
    地圖見刑事卷第125 頁），與泰林路往橫窠雅路之方向相反
    ，即難僅憑5 時54分翻拍之照片（偵查卷第56頁下方）推認
    丁○○確係肇事之人。而6 時25分之錄影帶究竟有無翻拍照
    片，庚○○之說詞即先後矛盾，況庚○○既亦稱6 時25分緊
    跟於砂石車後方行駛之藍色自用小貨車無法確認車號，自難
    僅以5 時54分翻拍之照片（偵查卷(一)第56頁）認丁○○即係
    本件車禍之侵權行為人。
  (九)庚○○就如何尋獲丁○○及系爭自用小貨車，證稱：係依偵
    查卷第56頁下方照片上車號，找到丁○○車輛，伊勤務上要
    往南亞工業區時，在丁○○公司門口空地上發現伊要找的被
    告車輛，之前知道車號，但一直無法聯絡到被告，找到後有
    聯絡刑事組及孫于涵彩證指認車輛，再製作孫于涵筆錄（見
    刑事卷第141 頁）。而庚○○於本院審理（經本院提示偵查
    卷第56頁即5 時54分翻拍照片）證稱：偵查卷第56頁之照片
    看不出車號，本件共2 捲錄影帶，哪捲可看出車號，因時間
    已久忘記了，錄影帶可大致看出車號，但一些數字沒辦法確
    定，如8 或9 無法分辨，當初是以車型按地緣關係去找，就
    是清查附近同型車輛，去附近工廠找，看有無藍色自用小貨
    車，未透過電腦設定條件去找，附近有很多台藍色自用小貨
    車，但僅有系爭自用小貨車有明顯肇事痕跡，本來有鎖定車
    號去找，但沒有找到，鎖定之車號設籍在新莊或新店，不在
    有地緣關係之泰山鄉，而且找不到鎖定之小貨車，故認丁○○有嫌疑，丁○○就是伊當初鎖定之車，就是伊在錄影帶上
    看到之車號，伊是說照片上看不到車號，但在錄影帶上可看
    到車號，在6 時25分之錄影帶上可清楚看到小貨車車號等語
    （見本院卷(二)第31頁至第32頁）。庚○○先則稱偵查卷第56
    頁之照片可看出車號並據此尋獲丁○○，後改稱看不出車號
    ，復改稱錄影帶可看出大致之車號，但一些數字無法分辨，
    即以車型按地緣關係去找，惟當初丁○○並非其鎖定之車輛
    ，惟嗣後復改稱丁○○即係伊當初鎖定之車輛，且庚○○於
    本院刑事庭已明確證稱6 時25分上山之錄影帶無法看到車號
    （見刑事卷第139 頁），嗣後於本件作證時又改稱6 時25分
    之錄影帶上可清楚看見小貨車車號，經本院提示其於刑事庭
    作證之筆錄後，庚○○始再改稱可以確認車號之錄影帶係另
    一捲錄影帶，非6 時25分之錄影帶等情（見本院卷(二)第33頁
    ），可知庚○○就其當初清查時有無鎖定丁○○及系爭自用
    小貨車、錄影帶究竟可否看出車號等情，前後證詞反覆不一
    ，出入甚鉅，自難憑信。且庚○○既曾自承丁○○本非其鎖
    定之車輛，足證其開始調查時，丁○○駕駛之系爭自用小貨
    車並不符合肇事自小貨車之特徵，始未鎖定為可能肇事車輛
    ，而係嗣後庚○○巡邏至丁○○公司發現年代久遠之系爭自
    用小貨車車身上甚多擦刮痕跡，即認定其為肇事自小貨車，
    況庚○○既稱其於泰林路與橫窠雅路交岔路口查得6 時25分
    車禍發生前幾分鐘於肇事地點數百公尺交岔路口上山錄影帶
    能辨識肇事自小貨車之車號，惟該監視錄影帶，非但未附卷
    ，復未翻拍成照片，該監視錄影帶更不知去向（庚○○稱已
    送交刑事組，惟刑事組於偵查卷中先則函稱未收到該捲錄影
    帶，復函覆檢察官稱已經里長銷磁重複使用）。參以若6 時
    25分錄影帶中確能辨識肇事自小貨車車號係丁○○駕駛之系
    爭自用小貨車，何以未在車禍發生後即刻尋獲丁○○，或將
    之列為犯罪嫌疑人，卻遲至車禍發生10日後之91年2 月4 日
    後始因庚○○在附近巡邏碰巧尋獲系爭自用小貨車？自難認
    其證言為真實。
  (十)己○○於本院刑事庭作證時稱：翻拍大貨車照片（即6 時25
    分）確係伊駕駛之系爭砂石車，車禍發生後有去看錄影帶，
    在何處看不記得，不是發生車禍之錄影帶，是在上山之交岔
    路口所拍，錄影帶內容很模糊，曾經有警察叫伊指認一部自
    小貨車，但伊說不是那部車，因為是1000cc到1200cc之發財
    車，伊看到肇事自小貨車為3.5 公噸之車；伊在錄影帶裡面
    未看到任何一台車之車號，因為畫面很模糊看不清楚等語（
    見本院卷(二)第72頁）。是己○○曾經警通知看過本件車禍發
    生前於橫窠雅路上山交岔路口於6 時25分翻拍錄影帶，並於
    該錄影帶中指認其自己駕駛之系爭砂石車，惟其無法辨識任
    何一台車之車號，足證於本件車禍發生前之6 時25分之錄影
    帶中，並無法辨識出肇事自小貨車之車號，故庚○○證稱其
    係自6 時25分之錄影帶中辨識出丁○○駕駛之系爭自用小貨
    車之車號，並鎖定丁○○云云，洵無足憑信。又即令庚○○
    另自5 時54分之錄影帶中辨識系爭自用小貨車之車號並因此
    尋獲丁○○，惟查丁○○於刑事案件中亦自承5 時54分錄影
    帶中之自小貨車係其當時駕車回家之車影，且其行進方向與
    車禍發生之上山方向相反，相距復有近半小時之久，自難以
    5 時54分之錄影帶中攝得丁○○駕駛系爭自用小貨車即認丁○○係肇事之侵權行為人。
  (十一)己○○於警詢中稱肇事自小貨車為藍色發財車，車廂為一般
    平板式，外層有包一層白鐵，車上載有類似工地之用具，一
    些工地固定鋼筋之四角鋼筋圈（見偵查卷(一)第7 頁、第8 頁
    ）、於本院刑事庭作證時證稱：肇事自小貨車即像偵查卷(一)
    第56頁之5 時45分15秒照片中之車子，肇事自小貨車上載工
    地工具及固定鋼筋用之四角鐵（見本院卷(二)第70頁），核與
    其妻劉金妹於警詢中所稱肇事自小貨車載有一些鐵具類似工
    地之用具物品（見偵查卷(一)第20頁、第21頁）等語相符，應
    堪採信。丁○○於本院刑事庭則稱系爭自用小貨車平日均載
    運塑膠原料，七鎰公司是買賣塑膠原料，車上不會載運工地
    用之用具或固定鋼筋用之四角鋼筋圈，亦不需要載矯正機器
    之金屬工具，伊只負責送原料，不負責機器維修（見刑事卷
    第142 頁），另景竑公司變更名稱前之七鎰公司所營事業係
    塑膠製品（電子零件、電腦週邊設備、皿箱、汽機車零件、
    五金、玩具、文具）及其原料之製造加工買賣業務、前各項
    產品之進出口貿易業務、一般進出口貿易業務（許可業務除
    外）、代理前各項國內外廠商之投標報價業務，有原告提出
    之公司變更登記事項卡1 件在卷足按（見調解卷第25頁），
    丁○○所稱其載運之物品確與七鎰公司所營事業項目相符，
    七鎰公司所營事業既無涉及營建相關項目，自無可能載運工
    地及固定鋼筋之四角鋼筋圈或四角鐵，亦證丁○○確非本件
    車禍肇事之侵權行為人。
  (十二)證人林懋昌雖於偵查中證稱91年1 月25日下午5 、6 時丁○○有開系爭自用小貨車去伊工廠處理1 月23日車禍之事，當
    天丁○○係駕駛與林懋昌發生車禍之系爭自用小貨車前往林
    懋昌之公司（見偵查卷(二)第10頁），為丁○○所否認，並抗
    辯其係騎乘機車前去找林懋昌（見偵查卷(二)第14頁反面）。
    且林懋昌嗣於本院刑事庭作證時雖先稱丁○○係開與伊發生
    車禍之藍色小貨車前來（見本院刑事卷第84頁、第87頁），
    惟嗣後則稱於丁○○開車要離開時腦海中有印象看到丁○○
    與其弟林家裕開系爭自用小貨車離開，至於是否談和解的時
    候，或是1 月25日，伊不確定，其與丁○○發生車禍後先後
    在公司至少見面2 次以上，發生車禍時在車上是丁○○之弟
    ，印象中有開自小貨車離開那次不是跟他弟弟，後來有一次
    他弟弟有來，但時間點不記得，現在回想起來，伊車子是丁○○開去修，但丁○○是否騎機車來，伊不記得，25日是否
    丁○○與其弟來伊不記得（見本院刑事卷第92頁至第94頁）
    ，是林懋昌於刑事庭已稱其無法確定丁○○1 月25日下午5
    、6 時究否係駕駛系爭自用小貨車前往林懋昌之公司，僅係
    曾有丁○○與其弟駕駛系爭自用小貨車離開公司之印象，而
    1 月25日係丁○○將林懋昌送修，且係由丁○○駕駛林懋昌
    之車離開，顯與林懋昌所稱印象中丁○○駕駛系爭自用小貨
    車離去之印象不符，林懋昌所稱丁○○駕駛系爭自用小貨車
    離去之時間即無可能係91年1 月25日本件車禍發生之日，是
    亦難憑林懋昌於偵查中之證詞認丁○○確駕駛系爭自用小貨
    車肇致本件車禍。
  (十三)丁○○駕駛之系爭自用小貨車右側雖多處擦刮痕，經檢察官
    將系爭自用小貨車上漆與被害人潘才駒騎乘之重型機車上採
    得油漆送請內政部警政署刑事警察局鑑定結果，認：編號1-
    1 （機車左側把手螺絲上外來漆）、2-1 （煞車把手上外來
    漆）、3-1 （左邊把手後視鏡微量外來藍色漆）均與編號5-
    1 （系爭自用小貨車右側車門中央部分油漆片）成份不相似
    ；編號1-1 、2-1 、3-1 與編號6-1 、7-1 、8-1 、9-1 、
    10-1、11-1、12-1、13-1、14-1（系爭自用小貨車右側車棚
    架油漆片）成分相似，惟其相對含量略有差異；編號15-1（
    系爭自用小貨車右前大燈上方擦痕處油漆）與編號17-1機車
    左邊把手上方車殼處油漆），因編號15-1油漆量微無法比鑑
    ；編號16-1（系爭自用小貨車右前大燈右方擦痕處油漆）與
    編號17-1（左邊把手上方車殼處油漆）不相似，有該局91年
    4 月11日刑鑑字第0910028308號鑑驗通知書在卷可稽（見偵
    查卷(一)第70頁以下、第79頁至第81頁），足證被害人潘才駒
    騎乘機車左側把手螺絲上外來漆、煞車把手上外來漆、後視
    鏡微量外來藍色漆均與系爭自用小貨車右側車門中央部分油
    漆片不相符，另系爭自用小貨車右前大燈右側擦痕處油漆與
    機車左邊把手上方車殼處油漆亦不相似，自難認系爭自用小
    貨車右前車門或右前大燈曾撞擊潘才駒之機車，亦堪認警員
    庚○○係因巡邏時見系爭自用小貨車右前大燈上有新擦撞痕
    跡，始認系爭自用小貨車為肇事自小貨車（見本院卷(二)第31
    頁）等語，確與事實不符。另前開油漆成分相似惟相對含量
    略有差異之部分，經本院刑事庭再函請刑事警察局說明，經
    該局函覆稱：「（二）另編號一、二、三採自死者機車上之
    可疑外來藍色漆，與編號六至十四採自涉案自小貨車本身車
    體藍色漆之樹脂種類雖相似，但編號一、三採自死者機車上
    之可疑外來藍色漆，經以紅外線光譜分析法分析時發現其所
    含成分並非均勻分布，均呈現三種圖譜型態，均僅其中一種
    圖譜型態與編號六至十四涉案外來藍色漆之圖譜相似；編號
    二採自死者機車上之可疑外來藍色漆經以紅外線光譜分析法
    分析時，僅發現一種圖譜型態，惟該圖譜型態與編號六至十
    四涉案自小貨車本身車體藍色漆圖譜型態均不相似」，亦有
    該局83年8 月30日刑鑑字第0930148347號函足資佐證（見刑
    事卷第105 頁至第106 頁），是潘才駒騎乘機車上採得之外
    來漆編號1 、3 （即機車左側把手螺絲、後視鏡）以紅外線
    光譜分析法分析，均呈現3 種圖譜，惟僅其中1 種圖譜與丁○○駕駛之系爭自用小貨車之漆相似，足證另2 種圖譜係不
    相似，另編號2 （煞車把手）上藍色外來僅有1 種圖譜型態
    ，與丁○○駕駛之系爭自用小貨車圖譜型態均不相似，則被
    害人潘才駒騎乘之機車上於車禍發生後採得肇事自小貨車遺
    留之外來藍色漆既與丁○○駕駛之系爭自用小貨車之藍色漆
    均不相符，足證丁○○確非本件車禍之侵權行為人。
  (十四)原告雖另提出中央警察大學鑑定書，主張依該鑑定書認丁○○為肇事之侵權行為人等語。警察大學鑑定告係以孫于涵指
    稱肇事自小貨車車身漆有「七」字，車尾有一白鐵色護條及
    機車車身油漆與丁○○駕駛系爭自用小貨車車身油漆成分相
    符、擦刮痕高度相符等情，認丁○○為本件車禍之侵權行為
    人（見本院卷(二)第133 頁、第134 頁）。惟查孫于涵所稱肇
    事自小貨車車身漆有「七」字一節，已不足為系爭自用小貨
    車確為肇事自小貨車之憑據，業如前述，車尾有白鐵色護條
    之特徵亦非僅系爭自用小貨車獨有；又潘才駒騎乘機車上殘
    留肇事自小貨車車身藍色外來漆與系爭自用小貨車上油漆成
    分並不相似，復據刑事警察局鑑定在卷，即令丁○○駕駛之
    系爭自用小貨車右側有多處擦刮痕，甚至右前大燈亦有撞擊
    破裂，惟系爭自用小貨車上採集之漆與被害人機車上殘留之
    漆暨被害人機車上殘留外來漆與自用小貨車車體漆成份既均
    不同，則系爭自用小貨車亦絕無可能為肇事自小貨車，警察
    大學未及斟酌刑事警察局之鑑定意見，即認丁○○為肇事之
    侵權行為人，洵無足憑信。
  (十五)本院刑事庭囑託法務部調查局測謊結果，丁○○稱：1.事故
    發生時渠沒駕車經過事故現場；2.當天渠沒有駕車與被害人
    騎乘之機車發生擦撞，經測試均無情緒波動反應，研判未說
    謊，亦有該局93年5 月18日調科參字第09300194070 號測謊
    報告書存卷足參（見刑事卷第47頁），亦與本院認定結果相
    符。
  (十六)綜上，原告並未舉證證明丁○○即係本件車禍之侵權行為人
    ，自不得依據侵權行為法則請求丁○○、丙○○、景竑公司
    負連帶賠償責任。
七、從而，原告依據侵權行為法律關係，請求被告己○○、品福
    公司連帶賠償乙○○、壬○○1,478,036 元、1,433,818 元
    及均自93年2 月20日起至清償日止，按年息5%計算之利息，
    為有理由，應予准許，至原告請求己○○、品福公司連帶給
    付逾此金額及請求丁○○、丙○○、景竑公司連帶賠償部分
    ，均屬無據，應予駁回。
八、原告陳明願供擔保，聲請宣告假執行，經核原告勝訴部分，
    經核於法尚無不合，爰酌定相當之擔保金額准許之，並依職
    權准被告供相當之擔保免為假執行。至原告其餘假執行之聲
    請，因該部分之訴業經駁回，其假執行之聲請亦失所附麗，
    應併予駁回。
九、本件為判決之基礎已臻明確，兩造其餘攻擊防禦方法，經本
    院審酌後，認與判決結果不生影響，爰不一一論述，附此敘
    明。
十、結論：本件原告之訴為一部有理由，一部無理由，依民事訴
    訟法第385 條第1 項前段、第79條但書、第85第2 項、第39
    0 條、第392 條第2 項，判決如主文。
中　　華　　民　　國　　94　　年　　6 　　月　　28　　日
                  民事第一庭    法　官　周舒雁
上列正本係照原本作成
如對本判決上訴，須於判決送達後20日內向本院提出上訴狀
中　　華　　民　　國　　94　　年　　7 　　月　　1 　　日
                                書記官  張坤校
